ACORDAO-COMPLETO-2525116

ACÓRDÃO 1539/2022 ATA 9/2022 - SEGUNDA CÂMARA

VISTOS, relatados e discutidos estes Embargos de Declaração opostos pela Sra. Lúcia Helena Schardong, contra o Acórdão 18955/2021-TCU-Segunda Câmara, que conheceu do Recurso de Reconsideração interposto pela responsável para, no mérito, negar-lhe provimento;
ACORDAM os Ministros do Tribunal de Contas da União, reunidos em Sessão da Segunda Câmara, com fulcro nos artigos 32, inciso II, e 34 da Lei 8.443/1992 c/c art. 287 do Regimento Interno do TCU e diante das razões expostas pelo Relator, em:
9.1. conhecer dos Embargos de Declaração interpostos pela Sra. Lúcia Helena Schardong para, no mérito, rejeitá-los;
9.2. dar conhecimento da deliberação à embargante e aos demais interessados.

Embargo de Declaração interposto pela Sra. Lúcia Helena Schardong contra o Acórdão 18.955/2021-TCU-Segunda Câmara (Peça 95), que conheceu do Recurso de Reconsideração interposto pela responsável para, no mérito, negar-lhe provimento.

Segunda Câmara

Entidades/órgãos do Governo do Estado do Rio Grande do Sul.

3. Interessados/Responsáveis/Recorrentes:
3.1. Responsáveis: Instituto Morro da Cutia de Agroecologia (IMCA) (CNPJ 00.375.555/0001-18) e Lucia Helena Schardong (CPF XXX.980.810-XX).
3.2. Recorrente: Lúcia Helena Schardong (CPF XXX.980.810-XX).

Augusto Nardes.

13.1. Ministros presentes: Bruno Dantas (Presidente), Augusto Nardes, Aroldo Cedraz (Relator) e Antonio Anastasia.
13.2. Ministro que alegou impedimento na Sessão: Augusto Nardes.
13.3. Ministro-Substituto presente: Marcos Bemquerer Costa.

AROLDO CEDRAZ

Ministro Aroldo Cedraz.

Por meio do Acórdão 18,955/2021 - TCU (Peça 95) , a 2ª Câmara deste Tribunal conheceu do Recurso de Reconsideração interposto pela Sra. Lúcia Helena Schardong para, no mérito, negar-lhe provimento.
2.	Irresignada, a responsável em referência opõe Embargos de Declaração, com o intuito de que seja sanada suposta omissão que apontam, em relação à análise da legislação aplicável, reconhecendo a ocorrência dos institutos da prescrição e da decadência, ante os argumentos a seguir transcritos, na íntegra (Peça 98) :
	"[...] LÚCIA HELENA SCHARDONG, já devidamente qualificada nos autos do processo acima epigrafado, vem, à presença de Vossa Excelência, com o acato e respeito devidos, em face ao Acórdão 18955/2021-TCU-Segunda Câmara, Sessão de 01/12/2021, opor, tempestivamente, recurso de EMBARGOS DE DECLARAÇÃO, o que faz com fulcro no art. 32, II, e art. 34, ambos da Lei 8.443, de 16 de julho de 1992, que institui a Lei Orgânica do TCU, bem como no espeque no art. 277, III e 287 e ss do Regimento Interno do TCU, pelas razões fáticas e jurídicas a seguir exaradas:
I - DA TEMPESTIVIDADE
	Dispõe o art. 287, § 1º do RITCU, que o recurso de embargos de declaração será oposto no prazo de 10 dias a contar do recebimento da notificação, que, no caso em tela, fora recebida, por correios, via AR, no endereço de escritório, constante de procuração, no dia 04/01/2022, uma terça-feira, sendo o dies a quo a quarta-feira, dia 05/01/2022, de sorte que o décimo dia será a sexta-feira, dia 14/01/2022, data do protocolo, mediante inserção no sistema eletrônico, do presente recurso, o que, portanto, torna-o revestido do requisito da tempestividade.
II - DOS FATOS E DO DIREITO:
	Trata-se de recurso de embargos de declaração opostos em contrariedade a decisão que julgou recurso de reconsideração interposto pela Embargante em que esta alegou a ocorrência da decadência, entre outras razões, em face inobservância do prazo previsto na IN/STN n. 01/97, a prescrição da pretensão punitiva, com base em conjunto normativo considerável, a ausência de locupletamento indevido ou desvio de finalidade e da má fé na aplicação dos recursos e da impossibilidade de responsabilização da entidade particular convenente pela ausência de comprovação de enriquecimento ilícito.
	Como de sabença, cabem embargos para correção de omissão, contradição e obscuridade em acórdão do Tribunal.
	No caso em tela, em fundamental discussão para o deslinde da vexatio quaestio no que concerne à ocorrência de decadência, em especial no que tange à IN/STN n. 01/97, não devidamente apreciada no acórdão ora recorrido, embora mencionada.
	Cabe, por oportuno destacar que, de acordo com a referida norma, que estabelece prazo para a Convenente prestar contas, há prazo específico para que os gestores do órgão público celebrante do convênio analisem a prestação de contas realizada pelo ente privado. Ou seja, a norma supra mencionada impõe obrigação a ambos os lados, ao Concedente e ao Convenente.
	Neste sentido, é o teor do artigo 31 da Instrução Normativa nº 01/97 da Secretaria do Tesouro Nacional, vigente à época de celebração e execução da avença:
"Art. 31. A partir da data do recebimento da prestação de contas final, o ordenador de despesa da unidade concedente, com base nos documentos referidos no art. 28 e à vista do pronunciamento da unidade técnica responsável pelo programa do órgão ou entidade concedente, terá o prazo de 60 (sessenta) dias para pronunciar-se sobre a aprovação ou não da prestação de contas apresentada, sendo 45 (quarenta e cinco) dias para o pronunciamento da referida unidade técnica e 15 (quinze) dias para o pronunciamento do ordenador de despesa."
Além do prazo normativo expresso, específico e improrrogável para apreciação das contas apresentadas, a instrução ainda aborda os aspectos que devem ser considerados para a análise da prestação de contas, quais sejam:
§ 1º A prestação de contas parcial ou final será analisada e avaliada na unidade técnica responsável pelo programa do órgão ou entidade concedente que emitirá parecer sob os seguintes aspectos:
I - técnico - quanto à execução física e atingimento dos objetivos do convênio, podendo o setor competente valer-se de laudos de vistoria ou de informações obtidas junto a autoridades públicas do local de execução do convênio;
II - financeiro - quanto à correta e regular aplicação dos recursos do convênio.
Em sendo assim, após a entrega da prestação de contas por parte do IMCA, a unidade técnica do órgão concedente possuía o prazo de 45 (quarenta e cinco) dias para se pronunciar sobre os aspectos técnicos e financeiros, encaminhando parecer ao ordenador de despesa, que teria mais 15 (quinze) dias para proferir sua decisão sobre as contas prestadas.
Não há a menor pretensão ou intuito em meramente rediscutir o assunto. Este não é o objetivo do presente recurso, mas o de chamar a atenção para omissão fundamental para o deslinde do caso em tela. Observa-se do acórdão ora recorrido que a linha de fundamentação do tema foi no sentido de analisá-lo à luz da Lei 9784/99, do Código Civil e da Lei 8443/92, por esta, na qualidade de norma especial, sobrepor-se a outra, como norma geral.
E, por fim, o acórdão ora recorrido restou omisso em não apreciar outros argumentos relevantes, como as aprovações parciais. Conforme consta dos autos, os recursos foram repassados em parcela à medida em que o objeto do contrato de repasse era executado e, após comprovações e autorizações das Autoridades competentes do MDA e da CEF para o prosseguimento.
Quanto à ocorrência de prescrição, o Acórdão recorrido baseou-se em disposições do Código Civil e da Lei Orgânica do TCU, olvidando diplomas legais invocados pela Embargantes, essenciais para a análise do tema, como as normas de direito público, em especial o art. 23 da lei 8.429/92; o inciso I do art. 142 da lei 8.112/90, art. 53 e 54 da lei 9.784/99, art. 1º e 1- A da 9.873/99; art. 25 da lei 12.846/13 e art. 1º e 2º do decreto 20.910/32. Todas essas normas são pelo prazo de 5 anos, isto em razão da ponderação entre os princípios da indisponibilidade do interesse público e da segurança jurídica.
O caso em tela é de direito público, não podendo ser analisado à luz do código civil, e, muito menos, da lei orgânica do tribunal, por se tratar, neste caso, de diploma legal disciplinador de normas internas, de procedimentos, não de mérito, como é o caso do instituto da prescrição.
A Embargante aduziu, também, sem qualquer análise no Acórdão embargado, a ausência de comprovação de locupletamento de recursos públicos ou de enriquecimento ilícito, que devem ser devidamente comprovados, o que não logrou êxito a decisão recorrida.
Ante o exposto, com o fim de sanear a questão acima apontada, retificando a omissão em relação à análise da legislação aplicável, reconhecendo a ocorrência dos institutos da prescrição e da decadência, assim como devido as diversas aprovações, como, por exemplo, os relatórios que aprovaram as prestações de contas quanto aos aspectos físicos, não encontrando pendências, bem como ante a ausência de análise e devida comprovação de locupletamento e de enriquecimento ilícito, requer o provimento dos presentes embargos declaratórios, nos termos das razões expostas. [...]".
É o Relatório.

Ana Paula Neves Siqueira do Nascimento, Roberta Tolentino Tavares de Lira (23106/OAB-PE) e outros, representando Lucia Helena Schardong.

Procurador Rodrigo Medeiros de Lima.

EMBARGOS DE DECLARAÇÃO. RECURSO DE RECONSIDERAÇÃO EM TOMADA DE CONTAS ESPECIAL. CONTRATO DE REPASSE. NÃO COMPROVAÇÃO DE PARTE DAS DESPESAS REALIZADAS COM RECURSOS PÚBLICOS. CONTAS IRREGULARES. DÉBITO. MULTA. RECURSO DE RECONSIDERAÇÃO. CONHECIMENTO. NÃO OCORRÊNCIA DE DECADÊNCIA OU PRESCRIÇÃO. ARGUMENTOS INAPTOS PARA REFORMAR A DECISÃO ATACADA. NÃO PROVIMENTO. CONHECIMENTO DOS EMBARGOS. ARGUMENTOS APRESENTADOS VISAM À REDISCUSSÃO DE MÉRITO, MATÉRIA NÃO AFETA AOS EMBARGOS DE DECLARAÇÃO. NÃO PROVIMENTO. COMUNICAÇÕES.

TOMADA DE CONTAS ESPECIAL (TCE)

Secretaria de Recursos (Serur); Secretaria de Controle Externo de Tomada de Contas Especial (SecexTCE).

Aprecia-se nesta oportunidade Embargo de Declaração interposto (Peça 98) pela Sra. Lúcia Helena Schardong contra o Acórdão 18955/2021-TCU-Segunda Câmara (Peça 95) , que conheceu do Recurso de Reconsideração interposto pela responsável para, no mérito, negar-lhe provimento.
2.	Satisfeitos os requisitos de admissibilidade, conheço do presente Embargos de Declaração.
3.	Em síntese, a embargante alegou que o Acórdão combatido: i) deixou de reconhecer a pretensão punitiva do TCU em razão do tempo decorrido desde que fora autorizada a realização da audiência dos responsáveis até a emissão da decisão ora embargada; ii) deixou de analisar o argumento referente à inobservância do prazo previsto na IN/STN 01/97; iii) não enfrentou a alegação de ausência de locupletamento indevido ou desvio de finalidade e da má fé na aplicação dos recursos e da impossibilidade de responsabilização da entidade particular convenente pela ausência de comprovação de enriquecimento ilícito.
4,	Ante os argumentos que apresenta requer o saneamento das questão apontada para retificar a omissão em relação à análise da legislação aplicável, reconhecendo a ocorrência dos institutos da prescrição e da decadência, assim como devido as diversas aprovações, como, por exemplo, os relatórios que aprovaram as prestações de contas quanto aos aspectos físicos, não encontrando pendências, bem como ante a ausência de análise da devida comprovação de locupletamento e de enriquecimento ilícito, requer o provimento dos presentes embargos declaratórios, nos termos das razões expostas.
5.	Feito esse relato da peça recursal, passo a decidir.
6.	De início, registro que os Embargos de Declaração são, em regra, recurso integrativo, objetivando extirpar da decisão embargada, além da obscuridade e contradição, a omissão. Do mesmo modo, o entendimento doutrinário e jurisprudencial sobre a matéria é o de que tais espécies de falhas são aquelas decorrentes do próprio julgado e que prejudicam a sua perfeita compreensão, e não aquelas que bem entenda o embargante, muito menos como meio transverso visando impugnar os fundamentos da decisão atacada.
7.	Nesse sentido, verifico que as alegações transcritas no Relatório precedente, resumidamente reproduzidas no parágrafo 3 deste Voto, demonstram unicamente a sua irresignação em relação ao resultado do seu julgamento e buscam a rediscussão do mérito da matéria, incabível na presente fase processual. 
8.	No que tange à alegação de não reconhecimento da pretensão punitiva do TCU, os argumentos demonstram irresignação com o que foi deliberado por esse tribunal, com fundamento nos argumentos trazidos nos parágrafos de 15 a 18 do Voto condutor da deliberação embargada, que abaixo transcrevo: 
	"[...] 15. Quanto à prescrição da pretensão ressarcitória, em complemento à análise apresentada pela Serur, informo, por necessário, a existência da decisão do Supremo Tribunal Federal (STF) no Recurso Extraordinário 636.886/AL, que deverá ensejar a revisão da jurisprudência deste Tribunal, mas que ainda não está sendo aplicada, pois encontra-se pendente apreciação por esta Corte de Contas de processo que definirá acerca do preenchimento de lacunas referentes a questões essenciais, como o prazo prescricional, o início da contagem e as hipóteses de interrupção. Ademais, não está claro quais serão os processos efetivamente alcançados pela modificação do entendimento.
16.	 Enquanto isso, tenho acompanhado a compreensão pela manutenção da jurisprudência consolidada pelo TCU no sentido de considerar imprescritíveis as ações de ressarcimento ao Erário.
17. No que tange à pretensão punitiva do TCU, conforme Acórdão 1441/2016-TCU-Plenário, que uniformizou a jurisprudência acerca dessa questão, subordina-se ao prazo geral de prescrição indicado no art. 205 do Código Civil, que é de 10 anos, contado da data de ocorrência da irregularidade sancionada, nos termos do art. 189 do Código Civil, sendo este prazo interrompido pelo ato que ordenar a citação, a audiência ou a oitiva do responsável.
18. No caso em exame, verifico que a irregularidade sancionada se deu que a 30/1/2015 e a ato de ordenação da citação, realizada por edital, em 28/4/2020, ocorreu em 29/4/2019 (Peça 7) . Assim, não ocorreu a prescrição da pretensão sancionatória deste Tribunal. [...]".
9.	No que se refere à alegação de que este Tribunal teria deixado de analisar os argumentos relativos à inobservância do prazo previsto na IN/STN 01/97, mais uma vez, não cabe razão à recorrente. No Relatório acolhido como as próprias razões de decidir a unidade técnica assim analisa a questão:
"[...] 5.2. A tese do recorrente não está correta, tendo em vista que o instituto da decadência de que trata o art. 54, § 1º, da Lei 9.784/1999, nos termos invocados pela recorrente, não se aplica ao controle externo. Isso está evidenciado em vasta jurisprudência que trata dos efeitos do referido dispositivo aos processos de controle externo:
a) a duração e a validade do processo de controle externo não se vinculam ao prazo decadencial previsto no art. 54 da Lei 9.784/1999 (norma geral) , porquanto aplicáveis as disposições da Lei 8.443/1992 (norma especial) , que não regula matéria de decadência (Acórdão 1088/2015-TCU-Plenário, da relatoria do Ministro Augusto Nardes) ;
b) a decadência quinquenal (art. 54 da Lei 9.784/1999) não se aplica aos processos de controle externo (Acórdão 2900/2014-TCU-Plenário, da relatoria do Ministro Marcos Bemquerer) ;
c) o prazo decadencial previsto no art. 54 da Lei 9.784/1999 é aplicável ao TCU apenas como meio de autotutela no desempenho de sua função administrativa, não se aplicando ao exercício de sua competência constitucional de controle externo (Acórdão 3361/2013-TCU-Plenário, da relatoria do Ministro Raimundo Carreiro) ; e
d) não incide o prazo decadencial previsto no art. 54 Lei 9.784/1999 sobre os atos de atividade finalística do TCU, dado que a sua natureza não é tipicamente administrativa, mas especial, porquanto inerente à jurisdição constitucional de controle externo (Acórdão 3256/2012-TCU-Plenário, da relatoria do Ministro Augusto Nardes) .
5.3. Além disso, não há que se falar em descumprimento de prazos para análise das prestações de contas pelo órgão concedente. De acordo com informações constantes dos autos, o MDA vinha acompanhando regularmente a avença, tanto é que identificou, ainda durante a vigência do contrato de repasse, em julho/2013 (peça 4, p. 128) irregularidades na execução física, após vistoria local que resultou na Nota Técnica 61/2014/SDT/MDA, de 27/11/2014 (peça 2, p. 21) , que ocasionaram a glosa, tendo se pronunciado com referência às duas prestações de contas parciais (para desbloqueio da 1ª e 2ª parcelas) , as quais foram aprovadas com ressalvas pela área técnica devido a identificação das referidas irregularidades (peça 2, p. 9) . 
5.4. A esse respeito, o MDA notificou a entidade por meio do Ofício 814/2015-SDT/MDA, de 8/10/2015 (peça 2, p. 19) , encaminhando o Parecer Técnico 163/2015/SDT/MDA (peça 2, p. 21-27) .  Registra-se que esse ofício foi em resposta ao Ofício 27/2015, de 29/5/2015, por meio do qual o IMCA solicitou nova análise do Contrato sob comento, requisitando prazo de 12 meses para adotar as providências corretivas. Como se percebe, a tentativa de atraso no processo de instauração da TCE ocorreu por conta da entidade responsável.  
5.5. Registra-se que a análise da prestação de contas pelo concedente não pode ser confundida com a data de instauração da TCE, a qual, é medida de exceção que somente deve ser deflagrada, após esgotadas todas as medidas administrativas visando a elisão do dano, conforme os art. 3º e 4º da IN TCU 71/2012.   
5.6. Dessa forma, são improcedentes os argumentos apresentados pela recorrente sobre a aplicação da decadência administrativa em sua situação processual com o intuito de invalidar o presente processo de TCE. [...]".
10.	A Serur, quando da análise dos argumentos da recorrente, defendeu que não há que se falar em descumprimento de prazos para análise das prestações de contas pelo órgão concedente, pois, de  acordo com informações constantes dos autos, o MDA vinha acompanhando regularmente a avença, tanto é que identificou, ainda durante a vigência do contrato de repasse, em julho/2013 irregularidades na execução física, após vistoria local que resultou na Nota Técnica 61/2014/SDT/MDA, de 27/11/2014, que ocasionaram a glosa, tendo se pronunciado com referência às duas prestações de contas parciais (para desbloqueio da 1ª e 2ª parcelas) , as quais foram aprovadas com ressalvas pela área técnica devido a identificação das referidas irregularidades.
11.	Observou, ainda, que o MDA notificou a entidade por meio do Ofício 814/2015-SDT/MDA, de 8/10/2015, encaminhando o Parecer Técnico 163/2015/SDT/MDA. O ofício foi em resposta ao Ofício 27/2015, de 29/5/2015, por meio do qual o Imca solicitou nova análise do Contrato sob comento, requisitando prazo de 12 meses para adotar as providências corretivas. A tentativa de atraso no processo de instauração da TCE ocorreu por conta da entidade responsável e que a análise da prestação de contas pelo concedente não pode ser confundida com a data de instauração da TCE, a qual, é medida de exceção que somente deve ser deflagrada, após esgotadas todas as medidas administrativas visando a elisão do dano, conforme os art. 3º e 4º da IN TCU 71/2012, como bem mencionado pela unidade técnica.
12.	Concluiu, portanto, no que foi acompanhada pelo relator, pelo Ministério Público junto a este Tribunal e pela Segunda Câmara deste Tribunal, que são improcedentes os argumentos apresentados pela recorrente sobre a aplicação da decadência administrativa em sua situação processual com o intuito de invalidar o presente processo de TCE.
13.	Por fim, observo que foram adequadamente enfrentados os argumentos referentes à ausência de locupletamento indevido ou desvio de finalidade e da má fé na aplicação dos recursos, bem como da impossibilidade de responsabilização da entidade particular convenente pela ausência de comprovação de enriquecimento ilícito, tanto nos itens 7 a 8.6, da instrução à Peça 92, adotada como razões de decidir pelo relator,  transcrita no Relatório condutor da deliberação, como também,  na reprodução, em síntese, do argumento no Voto condutor da deliberação atacada, conforme segue:
	"[...] A recorrente, tanto na fase de alegações de defesas quanto agora em sede recursal deixou de produzir prova da regular aplicação dos recursos sob sua responsabilidade, em afronta às normas que impõem aos gestores públicos a obrigação legal de, sempre que demandados pelos órgãos de controle, apresentar os documentos que demonstrem a correta utilização das verbas públicas, a exemplo do contido no art. 93 do Decreto-Lei 200/1967: "Quem quer que utilize dinheiros públicos terá de justificar seu bom e regular emprego na conformidade das leis, regulamentos e normas emanadas das autoridades administrativas competentes [...]". 
14.	Ante as considerações aduzidas, entendo que restou evidenciado que os argumentos apresentados pela embargante não sustentam nenhuma omissão, contradição ou obscuridade a ser sanada nos termos do Acórdão 18955/2021-TCU-Segunda Câmara, mas apenas a intenção de resistir ao mérito da matéria já decidida neste processo, o que é incabível na via estreita dos Embargos de Declaração. Portanto, os Embargos de Declaração devem ser conhecidos e não providos, devendo ser mantido em seus exatos termos o Acórdão embargado.
	Ante o exposto, VOTO para que seja adotada a deliberação que ora submeto a este Colegiado.
TCU, Sala das Sessões, em 5 de abril de 2022.
AROLDO CEDRAZ 
Relator